【裁判字號】    97,上易,102
【裁判日期】    970506
【裁判案由】    分配表異議之訴
【裁判全文】
臺灣高等法院臺中分院民事判決         97年度上易字第102號
上  訴  人  乙○○
被  上訴人  甲○○
訴訟代理人  楊振芳律師
上列當事人間請求分配表異議之訴事件，上訴人對於中華民國97
年1月22日臺灣彰化地方法院第一審判決（96年度訴字第450號）
，提起上訴，本院於97年4月22日言詞辯論終結，判決如下：
    主  文
上訴駁回。
第二審訴訟費用由上訴人負擔。
    事實及理由
一、上訴人起訴主張：兩造間給付票款事件，被上訴人以臺灣彰
    化地方法院（下稱彰化地院）94年度斗簡字第 231號民事確
    定判決為執行名義，聲請強制執行，彰化地院以95年度執字
    第 609號強制執行事件，就上訴人所有坐落彰化縣埤頭鄉○
    ○段（下稱埤頭段）57地號土地應有部分897/7200為強制執
    行，其拍賣所得價金已於民國96年4月3日作成分配表（下稱
    系爭分配表），並定於同年 4月24日實行分配。惟上訴人於
    95年 3月9日將所有坐落埤頭段783之10、783之7地號土地應
    有部分出售予訴外人陳茂松時，已給付被上訴人新臺幣（下
    同）72萬元，然有關此72萬元之合會金債務已經抵銷清償，
    故前揭執行名義中，上訴人所欠之債務總額 170萬元，自應
    扣除此72萬元及其利息，不得再以 170萬元之債權額受分配
    。詎被上訴人竟未向彰化地院陳明其應受分配之實際債權金
    額，仍以 170萬元之債權全額受分配，自有違誤。爰提起分
    配表異議之訴，求為命系爭分配表所列被上訴人之債權額，
    其中本金72萬元及其利息債權部分不得列入分配表受償之判
    決。
二、被上訴人則以：彰化地院 95年度執字第609號強制執行事件
    ，係以彰化地院94年度斗簡字第 231號確定判決為執行名義
    ，該確定判決之法律關係為給付票款，其票款80萬元、90萬
    元所關涉者為兩造間之借款債務，與上訴人於本件所主張其
    清償之72萬元乃關涉兩造間之合會金債務不同。至於兩造間
    買賣埤頭段57地號土地之契約，因上訴人未依約繳納土地增
    值稅，業經被上訴人解除，並已另提起返還買賣價金之訴，
    而被上訴人於該訴中已扣除上訴人所主張已給付之72萬元，
    僅就買賣價金餘額向上訴人請求給付之。再者，上訴人積欠
    被上訴人181萬5千元之合會金債務，已於94年7月7日兩造訂
    立埤頭段57地號土地買賣契約時，由被上訴人應付予上訴人
    之土地買賣價金抵銷而告消滅，則上訴人明知其積欠被上訴
    人之合會金債務已消滅，已無義務再給付先前所欠被上訴人
    之合會金款項，卻仍於95年3月9日與被上訴人及陳茂松簽訂
    債權讓與契約書，將其出售土地予陳茂松所應得之土地買賣
    價金其中之72萬元價金債權讓與被上訴人，以為給付先前所
    積欠被上訴人之合會金債務，此屬民法第180條第3款規定之
    非債清償，上訴人自不得請求返還等語，資為抗辯。
三、以下之事實為兩造所不爭執：
（一）被上訴人對上訴人有合會金債權 1,815,000元，及票款債
      權170萬元存在。前者經彰化地院 95年度斗簡字第11號於
      95年2月27日判決上訴人應給付1,815,000元及自95年2月3
      日起算之法定遲延利息，後者經彰化地院94年度斗簡字第
      231號於94年12月30日判決上訴人應給付170萬元及自94年
      12月28日起算之法定遲延利息確定。
（二）被上訴人以彰化地院94年度斗簡字第 231號確定判決為執
      行名義，聲請彰化地院95年度執字第 609號查封拍賣上訴
      人所有埤頭段57地號土地應有部分897/7200，經以2,779,
      999元拍定。
（三）兩造於94年7月7日約定，由上訴人將其所有埤頭段57地號
      土地應有部分496/7200（下稱系爭土地），以 2,246,536
      元（買賣契約書誤為 2,465,300元）出售予被上訴人，並
      以買賣價金 2,246,536元抵償被上訴人之合會金債權及其
      他借款。嗣上訴人未繳納土地增值稅無法過戶，被上訴人
      於95年5月9日以台中福平里郵局第1122號存證信函解除該
      買賣契約。
（四）兩造於95年 3月9日約定由上訴人將其出售埤頭段783之10
      、783之7地號土地對陳茂松之買賣價金債權72萬元轉讓被
      上訴人，以抵償彰化地院95年度斗簡字第11號所判決上訴
      人應給付之合會金，被上訴人業已自陳茂松處受領72萬元
      。
（五）彰化地院95年度斗簡字第11號判決，經上訴人上訴之結果
      ，彰化地院認定被上訴人解除系爭土地買賣契約無效，被
      上訴人之合會金債權 1,815,000元已經上訴人以系爭土地
      之買賣價金2,465,300元抵銷而消滅，於95年5月30日以95
      年度簡上字第37號判決駁回被上訴人之請求確定。
（六）被上訴人於95年間以系爭土地經彰化地院95年度執字第60
      9 號查封，無法移轉登記而陷於給付不能，經其解除買賣
      契約，請求上訴人給付所欠合會金 1,815,000元抵扣前揭
      72萬元後之 1,095,000元。經彰化地院認定系爭土地之被
      查封係被上訴人所為，並非可歸責上訴人之事由致給付不
      能，被上訴人解除契約不合法，於95年 7月19日以95年度
      訴字第 503號判決駁回被上訴人之請求確定。被上訴人再
      於96年間以系爭土地業經彰化地院拍賣由他人取得所有權
      ，而為給付不能，依民法第266條第2項關於不當得利之規
      定，請求上訴人返還買賣價金2,246,536元抵扣前揭 72萬
      元後之1,526,536元，經彰化地院於97年3月20日以96年度
      訴字第703號判決上訴人應如數給付。
（七）被上訴人對上訴人之170萬元票款債權及自 94年12月28日
      起算之法定遲延利息，經彰化地院 95年度執字第609號就
      拍賣埤頭段57地號土地應有部分897/7200所得之2,779,99
      9元製作分配表，可以獲償1,821,003元（其中 121,003元
      屬利息），上訴人以其於95年3月9日清償72萬元（即轉讓
      對陳茂松之買賣價金債權72萬元），對分配表聲明異議，
      主張被上訴人之債權就本金72萬元及其利息部分不得列入
      分配表受償。
四、本件兩造爭執之重點：
（一）被上訴人於95年3月9日所受領之72萬元，是否為不當得利
      ？
（二）上訴人於95年3月9日清償之72萬元，可否請求返還，以抵
      償被上訴人之票款債權？
五、本院得心證之理由：
（一）被上訴人於95年3月9日所受領之72萬元，是否為不當得利
      ？
    1.依兩造與陳茂松於95年3月9日訂立債權讓與契約書之約定
      ，上訴人係將其出售埤頭段783之10、 783之7地號土地對
      陳茂松之買賣價金債權72萬元轉讓被上訴人，以抵償彰化
      地院95年度斗簡字第11號所判決上訴人應給付之合會金。
      而彰化地院95年度斗簡字第11號係判決上訴人應給付被上
      訴人合會金1,815,000元及自95年 2月3日起算之法定遲延
      利息，是上訴人應係以轉讓對陳茂松之買賣價金債權72萬
      元抵償積欠被上訴人之 1,815,000元合會金，上訴人於本
      院主張72萬元係供被上訴人繳納系爭土地之增值稅，應無
      可採。
    2.上訴人於95年3月9日以對陳茂松之買賣價金債權72萬元抵
      償積欠被上訴人之合會金前，兩造已於94年7月7日約定，
      由上訴人將其所有系爭土地以 2,246,536元出售予被上訴
      人，並以買賣價金 2,246,536元抵償被上訴人之合會金債
      權 1,815,000元及其他借款。該買賣契約雖因上訴人未繳
      納土地增值稅致無法過戶，經被上訴人於95年5月9日以台
      中福平里郵局第1122號存證信函解除，惟彰化地院95年度
      斗簡字第11號判決，經上訴人上訴之結果，彰化地院認定
      被上訴人解除系爭土地買賣契約無效，被上訴人合會金債
      權1,815,000元已經上訴人以系爭土地之買賣價金2,465,3
      00元抵銷而消滅，以95年度簡上字第37號判決駁回被上訴
      人之請求確定。系爭土地嗣經被上訴人以彰化地院94年度
      斗簡字第231號確定判決為執行名義，聲請彰化地院 95年
      度執字第 609號查封，被上訴人再以系爭土地經查封，無
      法移轉登記而陷於給付不能，經其解除買賣契約，請求上
      訴人給付所欠之合會金1,815,000元抵扣前揭 72萬元後之
      1,095,000 元，經彰化地院認定系爭土地之被查封係被上
      訴人所為，並非可歸責上訴人之事由致給付不能，被上訴
      人解除契約不合法，以 95年度訴字第503號判決駁回被上
      訴人之請求確定。被上訴人未能合法解除系爭土地之買賣
      契約，系爭土地之買賣契約自仍為有效，則被上訴人之合
      會金債權1,815,000元應經上訴人於94年 7月7日以系爭土
      地之買賣價金 2,246,536元抵償完畢，被上訴人應對上訴
      人已無合會金債權存在。
    3.上訴人於95年3月9日以對陳茂松之買賣價金債權72萬元抵
      償積欠被上訴人之合會金時，被上訴人對上訴人已無合會
      金債權存在，被上訴人所受領之72萬元，自屬不當得利。
（二）上訴人於95年3月9日清償之72萬元，可否請求返還，以抵
      償被上訴人之票款債權？
    1.被上訴人對上訴人有合會金債權 1,815,000元，及票款債
      權170萬元存在，前者經彰化地院 95年度斗簡字第11號判
      決上訴人應給付1,815,000元及自95年 2月3日起算之法定
      遲延利息，後者經彰化地院94年度斗簡字第 231號判決上
      訴人應給付170萬元及自 94年12月28日起算之法定遲延利
      息確定。被上訴人再以彰化地院 94年度斗簡字第231號確
      定判決為執行名義，聲請彰化地院 95年度執字第609號，
      查封拍賣上訴人所有埤頭段57地號應有部分897/7200。另
      上訴人係以對陳茂松之買賣價金債權72萬元抵償彰化地院
      95年度斗簡字第11號所判決上訴人應給付之合會金，故該
      72萬元債權並非在抵償彰化地院 94年度斗簡字第231號所
      判決上訴人應給付之170萬元票款。
    2.上訴人雖對被上訴人有不當得利之債權72萬元存在，惟被
      上訴人主張系爭土地業經彰化地院拍賣由他人取得所有權
      ，而為給付不能，依民法第266條第2項關於不當得利之規
      定，請求上訴人返還買賣價金2,246,536元抵扣前揭 72萬
      元後之1,526,536元，訴請上訴人給付，經彰化地院 96年
      度訴字第 703號認定「系爭土地因兩造間另有其他訴訟之
      確定判決，被上訴人請求強制執行系爭土地，致上訴人無
      法對被上訴人為對待給付，即屬於不可歸責於雙方之事由
      ，但被上訴人因抵銷事由，堪認已對上訴人為全部給付，
      準此，被上訴人依民法第266條第2項關於不當得利之規定
      ，請求返還已對待給付部分 2,246,536元，尚非無理由。
      另上訴人將所有土地出售陳茂松之價金債權72萬元讓與被
      上訴人，此部分應予扣除」，於97年 3月20日判決命上訴
      人給付1,526,536元及其利息，該案於97年4月23日確定，
      此經本院查明屬實，並有彰化地院 96年度訴字第703號判
      決書附卷可憑。是上訴人對被上訴人之不當得利債權72萬
      元，業經被上訴人以之抵償上訴人所應返還之系爭土地買
      賣價金 2,246,536元，上訴人對被上訴人之不當得利債權
      72萬元應已不存在，上訴人自不能再請求被上訴人返還，
      並抵償被上訴人之票款債權。
六、綜上所述，上訴人於95年3月9日轉讓對陳茂松之買賣價金債
    權72萬元以抵償被上訴人之合會金債權，被上訴人所受領之
    72萬雖屬不當得利，但被上訴人業已將該72萬元抵償上訴人
    所應返還之系爭土地買賣價金 2,246,536元，上訴人自不得
    再以該72萬元抵償彰化地院94年度斗簡字第 231號確定判決
    所命上訴人給付之票款 170萬元及其利息，上訴人提起本件
    分配表異議之訴，請求系爭分配表所列被上訴人之債權額，
    其中本金72萬元及其利息債權部分不得列入分配表受償，自
    不能准許。原審以上訴人對合會金債務重複給付，依民法第
    180條第3款之規定，不得請求返還於95年3月9日所清償之72
    萬元為由，駁回上訴人之請求，理由雖有不同，但結論並無
    不合，仍應維持。上訴意旨指摘原判決不當，求予廢棄改判
    ，為無理由，應予駁回。
七、據上論結，本件上訴為無理由，依民事訴訟法第449條第2項
    、第1項、第78條，判決如主文。
中    華    民    國    97    年    5     月    6     日
                  民事第四庭    審判長法  官  黃斐君
                                      法  官  黃永祥
                                      法  官  陳蘇宗
以上正本係照原本作成。
不得上訴。
                                      書記官  林振甫
中    華    民    國    97    年    5     月    7     日
                                                      Ｍ


司法院資訊處製作；財團法人民間司法改革基金會備份。
